【裁判字號】    98,訴,32
【裁判日期】    980824
【裁判案由】    拆屋還地
【裁判全文】
臺灣苗栗地方法院民事判決                98年度訴字第32號
原      告
即反訴被告  戊○○
法定代理人  己○○
兼  法  定
代  理  人  丙○○
原      告
即反訴被告  丁○○
共      同
訴訟代理人  洪桂如律師
被      告
即反訴原告  乙○○
被      告  甲○○
共      同
訴訟代理人  饒斯棋律師
上列當事人間請求拆屋還地事件，本院於民國98年8 月20日言詞
辯論終結，判決如下：
    主  文
被告乙○○應將坐落苗栗縣造橋鄉○○○段一二六一地號土地上
如附圖所示Ａ部分面積一○四平方公尺、Ｂ部分面積七五平方公
尺之地上物拆除，將Ｃ部分面積八平方公尺之地上物遷除，將土
地返還原告戊○○。
原告其餘之訴駁回。
訴訟費用由被告乙○○負擔三分之一，餘由原告負擔。
本判決第一項於得假執行。但被告乙○○如以新臺幣貳拾肆萬元
為原告戊○○預供擔保，得免為假執行。
原告其餘假執行之聲請駁回。
反訴被告丙○○應將坐落苗栗縣造橋鄉○○○段一二六一之二地
號土地所有權權利範圍二一八六○分之九六九九移轉登記予反訴
原告。反訴被告丁○○應將坐落苗栗縣造橋鄉○○○段一二六一
之三地號土地所有權權利範圍二一八六○分之九六九九移轉登記
予反訴原告。
反訴原告其餘之訴駁回。
反訴訴訟費用由反訴被告丙○○、丁○○各負擔三分之一，餘由
反訴原告負擔。
本判決第六項於反訴原告以新臺幣貳拾捌萬元為反訴被告丙○○
、丁○○供擔保後，得假執行。但反訴被告丙○○、丁○○如以
新臺幣捌拾肆萬元為反訴原告預供擔保，得免為假執行。
反訴原告其餘假執行之聲請駁回。
    事實及理由
壹、本訴部分：
一、原告起訴主張：
  (一)苗栗縣造橋鄉○○○段1261、1261-2、1261-3地號土地（下
    稱1261、1261-2、1261-3地號土地）分別為原告戊○○、丙○○、丁○○所有（1261-2、1261-3地號土地分割自1261地
    號土地，分割前1261地號土地原為黃清萬所有，黃清萬過世
    後1261地號土地分割出1261-2、1261-3地號土地，並分別由
    黃呂完【黃清萬之妻】、原告丙○○【黃清萬之子】、丁○○【黃清萬之子】繼承，嗣黃呂完將1261地號贈與原告戊○○【黃清萬之孫】），惟系爭3 筆土地遭被告無權占用，搭
    蓋鴨舍、石棉瓦屋，鋪設水泥坪，堆放漂流木，多次請求被
    告拆除均未獲置理，為此依民法第767 條規定，請求被告將
    地上物拆除後騰空返還原告。
  (二)對被告抗辯所為之陳述：
  1.黃清萬生前從未提過曾與被告乙○○合購分割前1261地號土
    地，被告雖提出農地合購契約書，惟其上黃清萬之簽名並非
    其所親簽（黃清萬不識字），其上之印文原告亦未見過，黃
    清萬生前若簽立契約，會找其子陪同在場，以防因不識字而
    吃虧，且黃清萬有足夠資力獨立購買土地，根本毋庸與被告
    乙○○合購。又黃清萬在世，被告與黃清萬調解該土地問題
    時，被告當時曾明確向調解委員表示其無占用該土地之任何
    證明，原告於提起本件訴訟前，亦曾多次要求被告提出得占
    用該土地之證明文件，惟被告均未提出，迄起訴後始提出農
    地合購契約書，該契約顯有疑義，原告否認該契約之真正。
  2.原告不爭執被證3 租賃契約書之真正，然係因被告為親戚又
    占用土地多年，原告誤認黃清萬生前曾將系爭土地出租或借
    予被告使用（原告未曾過問黃清萬之財產狀況），而被告乙○○又為原告長輩，原告丙○○不便直接使用被告占用之土
    地，然因急需土地停車，遂向被告乙○○租用，惟簽約時原
    告丙○○仍要求被告乙○○應提出占用之證明，被告乙○○
    後來表示無從證明並退還已收之租金支票，故實難據此認定
    被告就本件土地有何權利。
  3.按數人按其應有部分，對於一物有所有權者，為共有人，民
    法第817 條第1 項定有明文，共有人間雖得就共有物之特定
    部分為分管之約定，但前提應先取得民法物權編共有人身分
    之共有人間始有成立餘地，如此始符合公示公信原則。查被
    告乙○○並非分割前1261地號土地之共有人，至多僅有債權
    請求權，其無從以共有人身分與黃清萬成立共有物分管協議
    。並聲明：(1)被告應將1261地號土地上如附圖所示Ａ部分面
    積104 平方公尺、Ｂ部分面積75平方公尺之地上物拆除，將
    Ｃ部分面積8 平方公尺之地上物遷除，將土地返還原告戊○○。(2)被告應將1261-2地號土地上如附圖所示Ｄ部分面積85
    平方公尺、Ｆ部分面積11平方公尺之地上物拆除，將Ｅ部分
    面積16平方公尺之地上物遷除，將土地返還原告丙○○。(3)
    被告應將1261-3地號土地上如附圖所示編號Ｇ部分面積241
    平方公尺之地上物拆除，將Ｈ部分面積12平方公尺之地上物
    遷除，將土地返還原告丁○○。(4)願供擔保，請准宣告假執
    行。
二、被告之答辯：
  (一)被告乙○○與黃清萬於73年5 月間共同出資新臺幣（下同）
    911,506 元，以黃清萬名義向訴外人呂萬生購買分割前1261
    地號土地（面積2,186 平方公尺），雙方並簽訂「農地合購
    契約書」約定相關權利義務，其中黃清萬出資511,506 元，
    被告乙○○出資40萬元，因該土地地目為田而屬農地，依當
    時土地法第30條規定私有農地所有權之移轉，其承受人以能
    自耕者為限，並不得移轉為共有，而購地當時僅黃清萬具自
    耕農身份，故登記為黃清萬之名義，可認被告乙○○係將出
    資購得之應有部分信託登記於黃清萬名下，待將來可以辦理
    移轉時，再移轉登記至被告乙○○名下。
  (二)嗣被告乙○○、黃清萬以抽籤方式決定使用管理分割前1261
    地號土地之範圍，被告乙○○即於73年5 月間起使用上開抽
    籤範圍之土地至今，目前仍由被告乙○○占有使用中，而被
    告甲○○為被告乙○○之子，其僅係受被告乙○○之指示照
    料工作物，並非實際占有使用之人。從而，被告乙○○確實
    係依「農地合購契約書」使用關於其因出資所得之壹分地面
    積土地之權利，此參證人庚○○之證詞亦可證明，被告乙○○與黃清萬既已成立分管契約，原告丙○○、丁○○依民法
    第1148條之規定自應承受黃清萬在財產上之一切權利義務，
    況原告與被告乙○○尚繼續依分管契約使用收益各自占有之
    土地，並無任何終止分管契約之合意，至被告乙○○雖終止
    與原告間之借名登記關係，然亦僅係終止借名登記要求將本
    應登記予被告乙○○應有部分之權利回復登記而已，兩造間
    仍係繼續維持共有之狀態（即共有之狀態並無發生任何變動
    ），被告乙○○並非無權占有。
  (三)原告戊○○為原告丙○○之子，而原告丙○○、丁○○則為
    黃清萬及黃呂完之子，而原告丙○○、丁○○、黃呂完依法
    繼承黃清萬之權利義務，又辦妥分割前1261地號土地分割登
    記及繼承登記完畢，黃呂完又於96年9 月3 日將分割後之12
    61號地號土地贈與原告戊○○，衡酌黃呂完及原告3 人係黃
    清萬之配偶、兒子及孫子，對分割前1261地號土地壹分地之
    面積應登記為被告乙○○所有，惟未辦理移轉登記應有所知
    悉，又原告戊○○因黃呂完贈與取得1261地號土地，依讓與
    人不得將大於自己之權利讓與受讓人之法理，原告戊○○亦
    應繼受黃清萬不得對被告乙○○主張無權占有之限制。
  (四)被告乙○○使用土地迄今已20餘年，黃清萬死亡後，其繼承
    人丙○○、丁○○、黃呂完本應依繼承關係而有容忍被告乙○○繼續使用土地之義務，原告戊○○於黃呂完贈與土地時
    已知悉上情，卻仍執意繼受，是原告請求拆屋還地，違反誠
    信原則，並有權利濫用情事。並聲明：(1)原告之訴及假執行
    之聲請均駁回。(2)如受不利之判決，願供擔保請准宣告免為
    假執行。
三、兩造不爭執之事實：
  (一)分割前1261地號土地原為黃清萬所有，黃清萬過世後，1261
    地號土地分割出1261-2、1261-3地號土地，分別由黃呂完（
    黃清萬之妻）、原告丙○○（黃清萬之子）、丁○○（黃清
    萬之子）繼承，嗣黃呂完將1261地號贈與原告戊○○（黃清
    萬之孫）。
  (二)1261、1261-2、1261-3地號土地現分別為原告戊○○、丙○○、丁○○所有。
  (三)1261地號土地現坐落有如附圖所示Ａ、Ｂ、Ｃ之地上物，12
    61-2地號土地現坐落有如附圖所示Ｄ、Ｅ、Ｆ之地上物，12
    61-3地號土地現坐落有如附圖所示Ｇ、Ｈ之地上物。
四、本件應探究者為：(1)黃清萬與被告乙○○是否確有簽訂農地
    合購契約書？(2)原告請求被告拆除或遷除如附圖所示Ａ至Ｈ
    之地上物，是否有理由？茲析述如下：
  (一)證人即代書陳銘光到庭結證稱：「（提示被證2 農地合購契
    約書，當初是否你所承辦？）從字體看是我寫的，但是已經
    過了很久，我在80年結婚後乙○○有過來跟我問過，所以還
    有一些印象」、「（當初黃清萬確實有跟乙○○訂立這份契
    約嗎？）…應該可以確定有」、「（這份契約是你擬的嗎？
    ）我是依照他們的意思寫的」、「（他們兩個都有在你面前
    講契約書內容嗎？）有」、「（簽訂契約過後，乙○○是否
    曾跟你講說要趕快辦理過戶事宜？後來你如何處理？是否有
    與黃清萬聯繫過？）89年1 月農業發展條例開放後，我有叫
    乙○○趕快叫黃清萬辦理，後來他們沒有來找我辦，我也不
    知道」等語明確（見卷第175 、176 頁），且將被告提出之
    農地合購契約書正本中之「黃清萬」印文，與73年間呂萬生
    移轉分割前1261地號土地予黃清萬之登記資料中之「黃清萬
    」印文（見卷第157 、158 、162 頁）加以比對，兩者係由
    同一印章所為，此經本院當庭勘驗屬實，有勘驗筆錄可憑（
    見卷第219 頁），況依被告乙○○所述：其自73年5 月間起
    即占有系爭土地如附圖所示，原告對此亦未曾爭執，苟黃清
    萬與被告乙○○間並無合購分割前1261地號土地之情事，而
    被告乙○○占用系爭土地之面積又非微小，黃清萬生前對此
    又怎會無所爭執？故黃清萬與被告乙○○確有簽訂農地合購
    契約書乙節，應堪認定。
  (二)農地合購契約書記載：「…(一)雙方於民國73年5 月6 日訂約
    向呂萬生購買造橋鄉○○○段1261地號田…(三)乙方（被告乙○○）取得本約壹分地之權利及義務，剩餘土地部分皆由甲
    方（黃清萬）取得權利及義務。(四)雙方同意共同耕作，其收
    益及費用依出資比例分別計算費用，分配收益所得。(五)雙方
    同意日後政府許可本約土地可分割時，甲方應無條件即時交
    付證件辦理分割移轉…(七)本約土地雙方同意由黃清萬名義登
    記所有權人…」等語（見卷第36頁），由上開內容可知，黃
    清萬與被告乙○○於73年5 月6 日向呂萬生合購分割前1261
    地號土地，被告乙○○取得該土地中一分地之權利、義務，
    並可使用、收益該土地中之一分地，惟因法令因素無法登記
    於被告乙○○名下，方由黃清萬為登記名義人，俟法令許可
    時，則應登記回被告乙○○名下，故可認農地合購契約書乃
    一兼具「借名登記契約」及「使用借貸契約」性質之混合契
    約，即就黃清萬為登記名義人之部分，具有借名登記契約之
    性質，而借名登記契約係無名契約，性質與委任契約類同，
    應類推適用委任關係終止、消滅之規定（最高法院91年台上
    字第1871號判決參照），而就被告乙○○並非土地所有權人
    ，卻可使用、收益土地中之一分地部分，則具有使用借貸契
    約之性質。被告雖陳稱：黃清萬與被告乙○○係成立信託關
    係，並基於分管契約而可使用、收益土地中之一分地等語，
    然被告乙○○出資買受分割前1261地號土地，固登記於黃清
    萬名下，但管理、使用、處分權仍屬於被告乙○○，此與信
    託契約性質即有不符（最高法院91年台上字第1871號判決參
    照），再者，分管契約係共有人就共有物管理方法所成立之
    協定，依民法第820 條第1 項規定，應由共有人全體共同協
    定訂定之（最高法院89年度台上字第585 號判決參照），是
    分管契約須共有人間對共有物之管理方法有所協議始會成立
    ，而本件土地既登記於黃清萬名下，黃清萬、被告乙○○即
    非該土地之共有人，顯無從成立分管契約，故被告上開所陳
    並非可採。
  (三)按所有人對於無權占有或侵奪其所有物者，得請求返還之。
    對於妨害其所有權者，得請求除去之。有妨害其所有權之虞
    者，得請求防止之，民法第767 條定有明文。經查：
  1.如附圖所示Ａ至Ｈ之地上物均為被告乙○○所有或所建造等
    情，業據被告當庭陳述明確（見卷第290 、291 頁），並提
    出農業機械使用證為證（見卷第292 、293 頁），原告雖主
    張：被告甲○○亦占有系爭3 筆土地，並非占有輔助人等語
    ，惟為被告甲○○所否認，且原告未能提出具體證據以實其
    說，依舉證責任分配之法則，已無足取，故可認系爭3 筆土
    地如附圖所示Ａ至Ｈ部分係由被告乙○○占有使用中。
  2.次按繼承人自繼承開始時，除本法另有規定外，承受被繼承
    人財產上之一切權利、義務。但權利、義務專屬於被繼承人
    本身者，不在此限，民法第1148條第1 項規定明確。查黃清
    萬於96年6 月3 日死亡，原告丙○○、丁○○為其繼承人，
    有繼承系統表、戶籍謄本可稽（見卷第83、86頁），則黃清
    萬就農地合購契約書之相關權利、義務，自亦為原告丙○○
    、丁○○所承受，是被告乙○○基於農地合購契約書中「使
    用借貸契約」性質之部分，自得對原告丙○○、丁○○主張
    其占有1261-2、1261-3地號土地中如附圖所示Ｄ、Ｅ、Ｆ、
    Ｇ、Ｈ部分，並非無權占有。至原告戊○○部分，因其並非
    黃清萬之繼承人，基於債之相對性，被告乙○○無從依農地
    合購契約書，對原告戊○○主張占有1261地號土地如附圖所
    示Ａ、Ｂ、Ｃ部分為有權占有。
  3.被告雖辯稱：原告戊○○於黃呂完贈與土地時明知悉上情，
    卻仍執意繼受，其請求拆屋還地，違反誠信原則，並有權利
    濫用情事等語，惟查並無具體事證可認原告戊○○於黃呂完
    贈與時即知悉上情，且所謂誠實信用之原則，係在具體的權
    利義務之關係，依正義公平之方法，確定並實現權利之內容
    ，避免當事人間犧牲他方利益以圖利自己，自應以權利人及
    義務人雙方利益為衡量依據，並應考慮權利義務之社會上作
    用，於具體事實妥善運用之方法（最高法院93年台上字第
    1948 號 判決參照），本件原告戊○○依民法第767 條規定
    請求被告乙○○拆屋還地，乃權利之正當行使，其目的係在
    回復其所有物，非損人而不利於己，尚難謂有違誠信原則，
    是被告就此所辯，尚非可採。
五、從而，原告依民法第767 條之規定，請求被告乙○○應將12
    61地號土地上如附圖所示Ａ部分面積104 平方公尺、Ｂ部分
    面積75平方公尺之地上物拆除，將Ｃ部分面積8 平方公尺之
    地上物遷除，將土地返還原告戊○○，為有理由，應予准許
    ，逾此部分之請求，即屬無據，應予駁回。
六、本訴部分所命被告給付之價額未逾50萬元，本院就原告勝訴
    部分，應依民事訴訟法第389 條第1 項第5 款之規定，依職
    權宣告假執行，此部分原告雖陳明願供擔保聲請宣告假執行
    ，然其聲請僅係促使法院為職權之發動，爰不另為假執行准
    駁之諭知。另被告陳明願供擔保請准宣告免為假執行，核無
    不合，爰酌定相當之擔保金額，予以准許。至原告敗訴部分
    ，其假執行之聲請失所附麗，應予駁回。
貳、反訴部分：
一、反訴原告起訴主張：
  (一)分割前1261地號土地原信託登記於黃清萬名下，因黃清萬死
    亡，乃分割繼承轉為反訴被告3 人名下，惟信託關係具有人
    之忠誠度，因委託人信賴受託人代其行使權利而成立，應認
    委託人有隨時終止信託契約之權利（最高法院70年台上字第
    1984號判決參照），因此反訴原告以本件答辯狀之送達，通
    知反訴被告3 人終止兩造間就系爭3 筆土地之信託關係，並
    得據此請求將系爭3 筆土地中反訴原告之應有部分移轉登記
    為反訴原告所有。
  (二)退萬步言，如鈞院認反訴原告與黃清萬間不構成「信託」，
    至少應構成「借名登記」之無名契約，反訴原告亦以本件答
    辯狀繕本之送達，作為反訴原告終止借名登記契約之意思表
    示送達，借名登記契約經反訴原告終止後，反訴被告3 人所
    受登記為系爭3 筆土地中壹分地之所有權人，並無法律上原
    因，並致反訴原告受有損害，是反訴原告得依民法第179 條
    規定請求反訴被告3 人將系爭3 筆土地中反訴原告之應有部
    分移轉登記為反訴原告所有。並聲明：(1)反訴被告戊○○應
    將1261地號土地所有權權利範圍21860 分之9699移轉登記予
    反訴原告。反訴被告丙○○應將1261-2地號土地所有權權利
    範圍21860 分之9699移轉登記予反訴原告。反訴被告丁○○
    應將1261-3地號土地所有權權利範圍21860 分之9699移轉登
    記予反訴原告。(2)願供擔保，請准宣告假執行。
二、反訴被告之抗辯：
  (一)反訴被告戊○○取得1261-3地號土地，係因黃呂完繼承黃清
    萬遺產後再為贈與所致，並非繼承取得，反訴被告戊○○並
    無概括繼受黃清萬之權利義務。又反訴原告並非土地共有人
    之一，無從與黃清萬成立分管協議，故本件應無最高法院48
    年台上字第1065號判例之適用，反訴被告戊○○不受分管協
    議之拘束，故反訴原告縱依繼承或分管契約訴請反訴被告戊○○移轉系爭土地，均無法律依據。
  (二)退萬步言，縱系爭農地合購契約為真正，則反訴原告依農地
    合購契約有先給付價金之義務，但反訴原告迄今未能證明其
    已付清合購價金，則於反訴原告未付清價金前，反訴被告自
    得行使同時履行抗辯權，拒絕反訴原告本件所請。並聲明：
    (1)原告之訴及假執行之聲請均駁回。(2)如受不利之判決，願
    供擔保請准宣告免為假執行。
三、經查：如本訴部分四、(二)所述，本件農地合購契約書係一兼
    具「借名登記契約」及「使用借貸契約」性質之混合契約，
    即就黃清萬為登記名義人之部分，具有借名登記契約之性質
    ，而借名登記契約係無名契約，性質與委任契約類同，應類
    推適用委任關係終止、消滅之規定（最高法院91年台上字第
    1871號判決參照），再按民法第550 條規定：「委任關係，
    因當事人一方死亡、破產或喪失行為能力而消滅。但契約另
    有訂定，或因委任事務之性質不能消滅者，不在此限」，又
    借名登記契約著重在委任人、受任人間之信任關係，是依其
    事務性質應類推適用民法第550 條前段之規定，即借名登記
    關係因當事人一方死亡而消滅，故在本件可認於黃清萬96年
    6 月3 日死亡時，黃清萬與反訴原告間之借名登記關係已告
    消滅。
四、復按無法律上之原因而受利益，致他人受損害者，應返還其
    利益。雖有法律上之原因，而其後已不存在者，亦同，民法
    第179 條規定甚明。本件反訴原告就系爭3 筆土地均有2186
    0 分之9699之權利（兩造就一分地為969.9 平方公尺乙節不
    爭執），現登記於反訴被告3 人名下，而就反訴被告丙○○
    、丁○○部分，因渠等就該權利之取得並無法律上原因，並
    造成反訴原告因此受有損害，反訴原告自得依不當得利之規
    定請求渠等返還其利益，至反訴被告戊○○部分，因其取得
    該權利係基於與黃呂完間之贈與契約，尚非無法律上原因，
    並不構成不當得利，反訴原告僅能依給付不能之規定另對黃
    清萬之繼承人請求損害賠償，併此說明。
五、反訴被告雖辯稱：反訴原告迄今未能證明其已付清合購價金
    ，則於反訴原告未付清價金前，反訴被告自得行使同時履行
    抗辯權等語，然農地合購契約書第2 條記載：「甲方（黃清
    萬）出資新臺幣伍拾壹萬壹仟伍佰零陸元正，乙方（反訴原
    告）出資新臺幣肆拾萬元正，出資價款雙方本日結清」等語
    （見卷第36頁），可認黃清萬與反訴原告彼此間並無積欠買
    賣價款之情事，是反訴被告上開所辯，洵非可採。
六、從而，反訴原告依民法第179 條之規定，請求反訴被告丙○○應將1261-2地號土地所有權權利範圍21860 分之9699移轉
    登記予反訴原告，反訴被告丁○○應將1261-3地號土地所有
    權權利範圍21860 分之9699移轉登記予反訴原告，洵屬有據
    ，應予准許，逾此部分之請求，則無理由，應予駁回。
七、就反訴原告勝訴部分，兩造分別陳明願供擔保請准宣告假執
    行或免為假執行，核均無不合，爰分別酌定相當之擔保金額
    ，予以准許。至反訴原告敗訴部分，其假執行之聲請失所附
    麗，應予駁回。
、本件事證已臻明確，兩造其餘攻防方法及所提證據，業經審
    酌，核與本件判決結果無影響，爰不逐一論述，併此敘明。
肆、據上論結，本件原告之訴、反訴原告之訴均為一部有理由，
    一部無理由，依民事訴訟法第79條、第389 條第1 項第5 款
    、第390 條第2 項、第392條第2 項，判決如主文。
中    華    民    國    98    年    8     月    24    日
                  民事庭法  官  張 文 毓
以上正本係照原本作成。
如不服本判決，應於送達後20日內向本院提出上訴狀（須附繕本
）。
                        書記官  張 宏 賓
中    華    民    國    98    年    8     月    24    日


司法院資訊處製作；財團法人民間司法改革基金會備份。
